【裁判字號】    91,上更(一),3
【裁判日期】    921119
【裁判案由】    確認債權存在等
【裁判全文】
台灣高等法院高雄分院民事判決  九十一年度上更(一)字第三號
      上  訴  人    鴻一工程有限公司
      法定代理人    乙○○
      訴訟代理人    蘇昭德律師
      複  代理人    陳炯雲律師
      被上訴人      臺灣省農工企業股份有限公司嘉義機械廠
                                      設嘉義縣民雄鄉頭橋工業區○○○路九號
      法定代理人    甲○○            住台北市中正區○○○路○段十號六樓
      訴訟代理人    杜婉寧律師
      複  代理人    黃金龍律師
                    利美利律師
右當事人間請求確認債權存在等事件，上訴人對於中華民國八十七年六月二十九日臺
灣高雄地方法院八十六年度重訴字第五六九號第一審判決提起上訴，經最高法院第一
次發回更審，本院於九十二年十一月五日言詞辯論終結，判決如左：
    主    文
原判決（除確定部分外）關於命上訴人給付超過新台幣壹仟玖佰貳拾參萬伍仟參佰陸
拾肆元及自民國八十六年五月二十八日起算利息部分，並該部分假執行之宣告，暨訴
訟費用之裁判，均廢棄。
右開廢棄部分，被上訴人在第一審之訴及其假執行之聲請均駁回。
其餘上訴駁回。
第一、二審及發回前第三審訴訟費用，除確定部分外，由被上訴人負擔三分之一，餘
由上訴人負擔。
    事  實  及  理  由
一、被上訴人於民國九十二年一月一日為解散登記，並選定甲○○為清算代表人，業
    據提出經濟部函及公司第一次清算人會議紀錄為証（本院卷(二)九六至九九頁），
    茲據甲○○聲明承受訴訟，核無不合，應予准許。
二、被上訴人起訴主張：訴外人行政院國軍退除役官兵輔導委員會台北鐵工廠（下稱
    台北鐵工廠）向台灣電力股份有限公司（下稱台電公司）承包「大林煤場皮帶機
    密封工程」（下稱大林廠皮帶機工程）後，轉包予上訴人施作，伊則於八十二年
    三月卅一日與上訴人訂立承攬契約，由伊向上訴人承攬施作大林廠皮帶機工程中
    之「製造及安裝鋼構工程」（下稱系爭工程），伊製造系爭工程鋼構交由上訴人
    轉送台北鐵工廠與台電公司估驗；伊依約製造完成鋼構後，台電公司卻因無法取
    得土地放置伊施作之鋼構，台北鐵工廠要求終止契約，台電公司乃於八十四年八
    月廿二日與台北鐵工廠終止鋼構安裝契約，並與台北鐵工廠清點已製造完成之鋼
    構及其他材料；兩造乃於八十四年八月一日簽訂清理估驗協議書（下稱協議書）
    ，協議清點未估驗之鋼構及由上訴人收回系爭工程中之安裝部分工程；伊依約已
    完成製造鋼構工程，依台電公司與台北鐵工廠清點之數量，伊交付上訴人二百五
    十二萬八千九百卅九公斤之鋼構，依兩造合約，每公斤鋼構新台幣（下同）廿六
    點五元，伊支出卸貨費用卅九萬六千二百四十二元，二者加計百分之五營業稅，
    合計七千零七十八萬三千七百八十二元（小數點以下四捨五入），上訴人已給付
    四千一百廿七萬九千三百五十七元，尚欠二千九百五十萬四千四百廿五元。爰依
    協議書關係，求為：(一)上訴人應給付被上訴人二千九百卅三萬四千一百卅三元及
    自起訴狀繕本送達翌日起至清償日止，按年息百分之五計算之利息。(二)願供擔保
    請准宣告假執行。
三、上訴人則以：兩造於八十四年八月十二日完成估驗會算，被上訴人共施作二百卅
    萬四千一百四十六公斤鋼構，加計百分之五營業稅，合計六千四百十一萬二千八
    百六十二元，伊已給付四千一百廿七萬九千三百五十七元；被上訴人未依約施作
    、點交及配合驗收，且交付之鋼構有瑕疵，伊避免台電公司處罰，另僱帥展工業
    有限公司（下稱帥展公司）及自行修補，故於扣除上開費用後，僅欠被上訴人一
    千五百十一萬四千二百六十一元等語置辯。
四、、原審判決上訴人應給付被上訴人二千一百零一萬八千二百七十八元及自八十六
    年五月廿八日起至清償日止，按年息百分之五計算之利息，並以供擔保為條件之
    准、免假執行宣告（即認定被上訴人製造二百卅九萬二千八百六十九公斤鋼構，
    駁回被上訴人卸貨費用及其餘鋼構之請求）。上訴人就原審判決其應給付部分，
    一部聲明不服，提起上訴，求為：(一)原判決關於命上訴人給付被上訴人超過一千
    八百十三萬三千五百零五元及其利息部分暨該部分假執行之宣告並訴訟費用（除
    確定部分外）之裁判，均廢棄。(二)廢棄部分，被上訴人在第一審之訴駁回。被上
    訴人則求為駁回上訴（本院前審認定被上訴人製造二百卅萬四千一百四十六公斤
    鋼構，上訴人應給付被上訴人一千八百十三萬三千五百零五元，被上訴人僅就本
    院前審與原審認定被上訴人製造鋼構數量差額八萬八千七百廿三公斤，每公斤廿
    六點五元，加計百分之五營業稅，共二百四十六萬八千七百十八元部分，提起第
    三審上訴，經最高法院將此部分廢棄發回）。
五、本件兩造合意：被上訴人請求上訴人應再給付八萬八千七百廿三公斤鋼構之價錢
    ，加計百分之五營業稅，共二百四十六萬八千七百十八元，是否有理由，為唯一
    爭點（本院卷(三)五三至五四頁）。茲論述如下：
  (一)台電公司與台北鐵工廠就大林廠皮帶機工程，曾四次在大林工地、廠商岡山製造
    廠估驗，迄八十三年二月間止，共完成估驗二百十二萬一千三百廿公斤之鋼構架
    ，估驗後之大型鋼構架雙方同意暫時存放於廠商（即被上訴人）岡山製造廠，俟
    安裝時再搬至大林工地，其餘鋼構材料則交貨至大林工地堆放，嗣因台電公司之
    原因致無法安裝，台北鐵工廠依契約規定提出終止契約，經協商後於八十四年八
    月廿二日正式終止契約，因終止契約，故已完成之鋼構架不再安裝，雙方約定台
    北廠工廠必需把先前存放岡山製造場之大型鋼構架已交貨至大林工地堆放之
    鋼材料及廠商已製造完成尚未估驗鋼料等器材，全部整理搬運至台電公司二橋
    倉庫。雙方自八十四年九月十五日至八十四年十二月間止，在大林煤場及二橋倉
    庫清點入庫，其鋼構材料共二百五十二萬八千九百卅九公斤，有台電公司南部施
    工處九十二年一月廿三日及三月十二日Ｄ南施字第九二０一－００五九號、Ｄ南
    施字第九二０三－００一五號函在卷可參（本院卷(二)十八至十九頁、一０三頁）
    。上訴人將其承攬台北鐵工廠向台電公司承攬大林廠皮帶機工程中之系爭工程再
    轉由被上訴人承攬，則系爭工程由被上訴人施作乃屬常態，由上訴人自行施作屬
    變態，台電公司與台北鐵工廠清點數量二百五十二萬八千九百卅九公斤，被上訴
    人亦主張上開數量即係其施作數量（原審已駁回被上訴人其中十三萬六千零七十
    公斤之請求，被上訴人未聲明不服，已告確定），上訴人自承被上訴人製造二百
    卅萬四千一百四十六公斤鋼構，故上訴人抗辯：系爭八萬八千七百廿三公斤鋼構
    ，係其製造，自應由其就此變態事實，負舉証責任，其謂應由被上訴人舉証施作
    數量，核非可採。
  (二)上訴人主張：台北鐵工廠與台電公司清點之器材中，其另行僱工施作部分為：(一)
    正和鋼鐵有限公司（下稱正和公司）施作樓承板十九萬四千四百四十一公斤。(二)
    俐德工程有限公司（下稱俐德公司）製造系爭工程鋼構廿萬五千四百廿七公斤（
    本院卷(二)一０一頁，另上訴人原主張交付素材三萬一千公斤部分，嗣後已不再主
    張，見本院卷(三)四九頁），其餘為自行製造（至於上訴人支出帥展工程有限公司
    整理鋼構部分四百七十萬元，原審已准許上訴人於應付金額中扣除，被上訴人未
    聲明不服，而告確定）。查：
  正和公司承作之樓承板（ＤＥＣＫ）材料不包含在系爭工程鋼構材料內，有台電
    公司南部施工處九十二年三月十二日Ｄ南施字第九二０三－００一五號函在卷可
    參（本院卷(二)一０三頁），故上訴人主張樓承板之材料，應自台電公司與台北鐵
    工廠清點系爭工程鋼構數量中扣除，核非可採。
  上訴人主張其與俐德公司於八十二年五月八日簽約，由俐德公司施作大林廠皮帶
    機工程中之製造及安裝工程（即與被上訴人相同），俐德公司共製造系爭工程鋼
    構廿萬五千四百廿七公斤，伊亦支付予俐德公司報酬五百四十四萬三千八百十二
    元，並提出統一發票為証（本院卷六六至六九頁）。查：被上訴人雖不否認上訴
    人與俐德公司所訂文書之真正，惟抗辯俐德公司非上訴人之下包（本院卷(三)五二
    至五三頁），即使俐德公司係上訴人之下包，但俐德係承做系爭工程之安裝部分
    ，伊只請求製造之工程款，二者無關（本院卷(三)八三頁）。兩造簽訂系爭合約後
    ，被上訴依約製造、交付鋼構，但台電公司因無法放置已估驗完成之大型鋼構，
    包括系爭工程之大林廠皮帶機工程乃於八十二年五月六日停工，但台電公司自八
    十二年八月間起，仍就被上訴人已完成之鋼構為估驗，迄八十三年二月間止，經
    台電四次估驗完成之鋼構為二百十二萬一千三百廿公斤。嗣台北鐵工廠要求終止
    契約，經台電公司同意系爭工程中有關「安裝」部分之合約，於八十四年八月廿
    二日正式終止，但雙方約定台北廠工廠必需把先前存放岡山製造場之大型鋼構
    架已交貨至大林工地堆放之鋼材料及廠商已製造完成尚未估驗鋼料等器材，
    辦理清理估驗，交付台電公司，台電公司與台北鐵工廠自八十四年九月十五日起
    至八十五年十二月止，完成清點工作。兩造於八十四年八月一日訂立清理估驗協
    議書，第一條約定：本工程未估驗部分，被上訴人列出清冊、重量等報驗資料，
    及預訂送驗時間表，於八十四年八月十日前函請上訴人估驗，並訂於八月卅一日
    前完成送驗，有協議書可參（本院卷(三)一０九頁），足見兩造簽訂該協議書時，
    承認部分鋼構已由台電公司完成估驗（重量為二百十二萬一千三百廿公斤），且
    依協議簽訂時間觀之，該協議係為配合台電公司與台北鐵工廠終止契約後之清點
    工作而為之。在台電公司八十三年二月完成第四次估驗之前，兩造對於契約之履
    行並未發生爭議，兩造對清點數量之爭執，係於簽訂協議書後，台電公司要求應
    將清點之鋼構放置於二橋倉庫時，兩造始發生爭執，被上訴人亦未再參與台電公
    司之估驗，上訴人始自八十四年十一月廿日至八十五年一月卅一日請帥展工程有
    限公司辦理清點及整修被上訴人放置工地之鋼構材料等，而支出四百七十萬元（
    原審卷四九頁）。上訴人於原審及本院更審前均主張俐德公司為被上訴人之下包
    （原審卷一四五頁、本院前審卷卅八頁），甚至上訴人於八十四年九月十五日函
    被上訴人時，尚稱俐德公司為被上訴人之安裝廠商（本院前審卷八０頁），並未
    提及八十二年五月六日台電宣布停工後，於八十二年五月八日與俐德公司簽訂「
    台電大林煤場皮帶機系統密封案，鋼構補強製作安裝工程」，亦未舉合理之事証
    ，証明台電公司於八十二年八月至八十三年二月間估驗之鋼構中，有因被上訴人
    製造不符標準，而請俐德公司為補強之事實。兩造於八十四年八月一日簽訂協議
    書時，未曾言及上訴人曾因俐德公司製造鋼構支出五百四十四萬三千八百十二元
    ，應予處理，且當時上訴人簽發四紙支票予被上訴人（本院卷(三)一０九至一一一
    五頁），該四紙支票載有支出之原因，亦未見上訴人就其曾請俐德為補強工程之
    支出，應予扣減之記載。再依上訴人與俐德公司之合約記載工程款支付方法為由
    上訴人按業主認可之估驗完成數核計應得款後核付百分之七十，全部工程竣工經
    驗合格後付至百分之九十，上訴人正式安裝並經業主驗收合格後付清尾款（本院
    卷(二)一一五頁），惟所附發票日期為八十二年二月廿五日至八十二年三月，該時
    間兩造未發生爭執，至於八十四年十一月之統一發票，當時台電公司尚未驗收完
    成，均不符合兩造合約付款之方法，至於俐德簽發以萬唐企業有限公司名義之發
    票二張，金額共九十萬九千四百七十六元（本院卷(二)六九頁），非由俐德公司簽
    發予上訴人，亦難認係上訴人支付予俐德公司工程款之依據。此外，上訴人於原
    審即抗辯帥展公司之支出應予扣減，上訴人如曾請俐德公司為補強工程，亦會提
    出請俐德公司為補強工程，就支出較帥展公司為高之五百四十四萬三千八百十二
    元，亦應予以扣減之抗辯，始符常情。綜上，上訴人主張其曾請俐德公司補強系
    爭工程，核非可採。
  (三)兩造有關系爭工程數量爭執，仍應以被上訴人實際施作之數量計算：
  系爭工程合約第四條工程合約費用記載：每噸三萬四千七百元（不含稅），總重
    約二千三百八十噸，總價約八千二百五十八萬六千元（不含稅），依實作重量計
    算（本院卷(三)七二頁），故被上訴人得求系爭工程之報酬，以其實際製造鋼構之
    重量為準。被上訴人既已製造完成，上訴人即有交付報酬之義務，至於被上訴人
    未配合台電公司之清點估驗入庫，乃被上訴人履行契約後，台電公司與台北鐵工
    廠終止契約所發生之另一行為，不足以影響被上訴人之請求權。兩造於八十四年
    八月十二日為第五次估驗時，確定被上訴人已交付二百卅萬四千一百四十六公斤
    ，上訴人對被上訴人此部分亦不爭執。兩造第五次估驗時間為八十四年八月十二
    日，較台電公司於八十四年九月十五日至八十四年十二月間止之估驗早一個月餘
    ，亦即兩造於第五次估驗時，台電公司與台北鐵工廠尚未開始估驗。兩造於八十
    四年八月十二日估驗完成之三十八萬零二公斤鋼構，係被上訴人於八十四年八月
    一日送交上訴人，有備忘錄、構件明細可參（本院卷(三)九九至一００頁），該明
    細記載被上訴人交付之鋼構為七十三萬四千零五十五公斤，其中ＴＲＵＳＳ構件
    四十四萬二千二百卅九公斤已估驗，八萬八千四百六十五公斤已運至安裝現場，
    仍未估驗，故應估驗三十八萬零二百八十公斤，於八十四年八月十二日就該部分
    估驗認定為卅八萬零二公斤，即於八十四年八月十二日兩造為第五次估驗時，被
    上訴人尚有交付八萬八千四百六十五公斤之鋼構至安裝現場，但未經兩造估驗。
    上訴人亦稱被上訴人放置於大林煤場未估驗構件（八十八噸），於八十四年十月
    十九日起開始整理，並自八十四年十月廿七日起陸續送冊請驗，上訴人及台電公
    司曾於八十四年十一月二日派員估驗，當日估驗完成之構件，應送二橋倉庫，但
    被上訴人之員工郭國宇及雇工黃主興當面要求台電公司二橋倉庫之卓先生及主辦
    課陳俊良，於往後幾日之構件估驗完成後，一併送二橋倉庫，並獲台電人員之同
    意，但郭國宇於八十四年十一月十四日電通知未估驗構件，拒絕送二橋倉庫，台
    電公司乃拒絕估驗，上訴人為使估驗順利，乃決定自行運送，並於八十四年十一
    月廿四日估驗，並由郭國宇及張主興上貨後，由台電公司押送二橋倉庫，翌日（
    廿五日），台電卓先生要求將未估驗之構件先送二橋倉庫再估驗，但為被上訴人
    之員工郭國宇拒絕，致未估驗等情，有上訴人八十四年十二月五日（九五）鴻工
    字第一二０五號函可參（本院卷(三)八七至八八頁）。故兩造於八十四年八月十二
    日第五次估驗後，被上訴人迄八十四年十一月廿四日，尚配合台電公司估驗，該
    估驗後之構件，亦有送台電二橋倉庫，之後即因被上訴人於八十四年十一月十四
    日不願將依台電公司要求先將構件先送台電公司二橋倉庫，而未予估驗。上訴人
    乃委由帥展公司自八十四年十一月廿日至八十五年一月卅一日辦理清點及整修被
    上訴人放置工地之鋼構材料等，支出四百七十萬元。被上訴人自八十四年十一月
    廿四日最後一次參與台電公司估驗鋼構後，即由上訴人單獨與台電公司清點估驗
    ，而台電公司之清點迄八十四年十二月間始結束，故上訴人主張台電公司清點估
    驗之鋼構，部分係其自己為之，核屬可採。
  被上訴人雖抗辯：兩造於八十四年八月十二日簽訂估驗協議書，確定被上訴人施
    作之鋼構數量為二百卅萬四千一百四十六公斤，其餘均為其與俐德公司施作。查
    ：被上訴人參與台電公司和台北鐵工廠八十四年九月十五日起之估驗工作，迄八
    十四年十一月廿四日最後一次參與估驗鋼構事宜，已如前述，依兩造不爭之上訴
    人八十四年十二月五日（九五）鴻工字第一二０五號函所載，被上訴人曾將附表
    所載鋼構交付上訴人，再由被上訴人參與台電公司估驗，台電公司估驗之綱構數
    量為三萬九千五百九十九點六公斤，有該函所附之明細表足參（本院前審卷九二
    頁），被上訴人既未參與八十四年十一月廿四日以後之估驗，則上訴人抗辯於上
    開數量以外之鋼構係其所為，核屬可採。
  綜上，被上訴人於八十四年八月十二日前已估驗二百卅萬四千一百四十六公斤，
  於八十四年十月至十一月間又估驗三萬九千五百九十九點六公斤，合計完成估驗二
  百卅四萬三千七百四十五點公斤之鋼構，依兩造合約約定每公斤廿六點五元，加計
  百分之五營業稅，被上訴人得請求上訴人給付六千五百廿一萬四千七百廿一元（小
  數點以下四捨五入）。惟被上訴人已領取四千一百廿七萬九千三百五十七元，及於
  被上訴人未參與估驗後，請帥展公司就系爭工程為整理等事宜，支出四百七十萬元
  ，二者合計四千五百九十七萬九千三百五十七元，應予扣除後，為一千九百廿三萬
  五千三百六十四元。
六、綜上所述，被上訴人本於協議書規定，請求上訴人給付，在一千九百廿三萬五千
    三百六十四元及自八十六年五月二十八日起至清償日止，按年息百分之五計算之
    利息，為有理由，應予准許。逾此所為請求，為無理由，應予駁回。至於被上訴
    人敗訴部分，其假執行之聲請失所附麗，應併予駁回。原審就超過上開應准許部
    分（除確定部分外），為上訴人敗訴之判決，並為假執行之宣告，自有未洽。上
    訴意旨就此部分指摘原判決不當，求予廢棄改判，為有理由。至於上開應予准許
    部分，原審判命上訴人給付，並為假執行之宣告，核無違誤，上訴意旨，就此部
    分，仍執陳詞，指摘原判決不當，求予廢棄，為無理由，應駁回其上訴。兩造其
    餘攻防，於判決結果不生影響，爰不予論述，併予敘明。
七、據上論結，本件上訴為一部有理由，一部無理由，依民事訴訟法第四百五十條、
    第四百四十九條第一項、第七十九條，判決如主文。
中      華      民      國    九十二    年     十一     月     十九     日
                                      臺灣高等法院高雄分院民事第六庭
~B1審判長法官  許明進
~B2      法官  謝肅珍
~B3      法官  李炫德
正本係照原本作成。
本件兩造均不得上訴。
中      華      民      國    九十二    年     十一     月     十九     日
~B1   書記官    黃玉珠
~F0
~T48;
附表：
┌─┬────┬────┬────┬──────┬─────┬────┐
│編│被上訴人│上訴人  │台電公司│台電公司估驗│發貨單所在│金額（含│
│號│發貨編號│收單日期│估驗日期│重量（公斤）│（原審卷）│營業稅）│
├─┼────┼────┼────┼──────┼─────┼────┤
│１│Ｃ３－６│84.10.08│84.10.11│5387.5      │232頁     │149,907 │
├─┼────┼────┼────┼──────┼─────┼────┤
│  │        │        │84.10.17│            │          │        │
│２│Ｃ３－７│84.10.17│84.10.18│2240.8      │239頁     │62,350  │
│  │        │        │84.10.20│            │          │        │
├─┼────┼────┼────┼──────┼─────┼────┤
│  │        │        │84.10.17│            │          │        │
│３│ＳＴ－１│84.10.12│84.10.18│2065.6      │223頁     │57,475  │
├─┼────┼────┼────┼──────┼─────┼────┤
│４│Ｃ３－９│84.10.19│84.10.21│4619        │233頁     │128,524 │
├─┼────┼────┼────┼──────┼─────┼────┤
│５│Ｃ３－１０│84.10.28│84.11.02│12669.2     │252頁     │352,520 │
├─┼────┼────┼────┼──────┼─────┼────┤
│６│Ｃ３－│84.11.01│84.11.02│4084.4      │250頁     │113,648 │
├─┼────┼────┼────┼──────┼─────┼────┤
│７│Ｃ３－│84.11.06│84.11.24│6783.8      │254頁     │188,759 │
├─┼────┼────┼────┼──────┼─────┼────┤
│８│Ｃ３－│84.11.07│84.11.24│1749.3      │264頁     │48,674  │
└─┴────┴────┴────┴──────┴─────┴────┘
 重量合計：39,599.6公斤
 金額合計：1,101,857元
 註：金額小數點以下四捨五入。


司法院資訊處製作；財團法人民間司法改革基金會備份。
